【裁判字號】    99,家上,101
【裁判日期】    990825
【裁判案由】    履行協議
【裁判全文】
臺灣高等法院民事判決                 99年度家上字第101號
上  訴  人  甲○○
訴訟代理人  劉振瑋律師
            詹雅琪律師
被上訴人    丙○○
上列當事人間請求履行協議事件，上訴人對於中華民國99年3月
16日臺灣臺北地方法院98年度重家訴字第1號第一審判決提起上
訴，本院於99年8月11日言詞辯論終結，判決如下：
    主  文
上訴駁回。
第二審訴訟費用由上訴人負擔。
原判決主文第二項更正為：上訴人應代被上訴人給付第三人彭雲
池新台幣貳佰萬元。
    事實及理由
一、被上訴人主張：兩造原為夫妻，因婚姻不諧，伊於民國96年
    3月間起訴請求離婚，經原法院家事法庭調解，於96年8月2
    日成立離婚調解，並對夫妻主要財產之分配達成共識，即
    坐落台北市○○區○○里○○街17巷2號6樓房地（下稱系爭
    房地）為雙方共同所有、上訴人願意替伊償還債務，金額
    為新台幣（下同）400萬元範圍之內，其中指定200萬元必須
    償還伊積欠伊父親之債務、雙方同意拋棄剩餘財產分配請
    求權；兩造並依調解內容，另行簽訂離婚協議書。嗣兩造雖
    辦妥離婚登記，但伊請求上訴人依調解內容，移轉系爭房地
    應有部分之1/2予伊及支應400萬元以償還債務，竟均遭拒絕
    。伊雖持前開調解筆錄向台北市大安地政事務所聲請將系爭
    房地應有部分之1/2所有權移轉登記至伊名下，但因調解筆
    錄僅記載「雙方同意台北市○○區○○里○○街17巷2號6樓
    之房地為雙方共同所有」，而未載明應有部分，台北市大安
    地政事務所函覆「調解筆錄所載權利人取得土地建物持分不
    明須補正」，因伊無法補正，致遭駁回。然系爭調解筆錄及
    離婚協議書均已明載系爭房地為「兩造共同所有」，依民法
    第817條第2項規定應推定兩造就系爭房地應有部分應屬均等
    。又系爭調解筆錄及離婚協議書約定上訴人應在400萬元範
    圍代償伊積欠父親及第三人之債務，而伊曾於91年1月3日及
    94年2月16日分別向訴外人潘昱君及父親彭雲池各借款200萬
    元，依民法第269條第1項規定，伊自得請求上訴人依約代為
    給付父親彭雲池、潘昱君各200萬元。為此依系爭調解筆錄
    及離婚協議書約定，請求(1)上訴人應將系爭房地應有部分之
    1/2所有權移轉登記予伊。(2)被上訴人應給付彭雲池200萬元
    、潘昱君200萬元。
    原審判決上訴人應將系爭房地應有部分之1/2所有權移轉登
    記予被上訴人，暨給付彭雲池200萬元，並駁回被上訴人其
    餘請求。被上訴人就其敗訴部分未表不服，已告確定。其於
    本院答辯聲明：上訴駁回。
二、上訴人則以：本件於系爭調解筆錄中所確定之法律關係，依
    法被上訴人不得更行起訴，法院亦不得再審查系爭調解筆錄
    內容。故被上訴人持系爭調解筆錄向台北市大安地政事務所
    請求移轉登記而被拒絕，僅得提起調解無效或得撤銷之訴，
    而不得就該法律關係更行起訴請求。又我國採物權法定主義
    ，系爭調解筆錄記載「雙方同意台北市○○區○○里○○街
    17巷2號6樓之房地為雙方共同所有」，為當事人擅自創造之
    物權，顯違反物權法定主義而無效。系爭調解筆錄亦因此調
    解內容之瑕疵而屬無效。況系爭房地為伊母女現居住所，伊
    不可能同意共有分割拍賣，且被上訴人當時為照顧兩造唯一
    之女兒，及為保有其於系爭建物內之房間，亦要約伊母女不
    得有所更動，故始有所謂「共同所有」之約定，即兩造均可
    自由居住。退步言，縱認兩造間有「共同所有」關係，此非
    分別共有，亦非公同共有，而在別無可終止「共同所有」之
    情形發生前，被上訴人不得終止或分管。又被上訴人已自認
    彭雲池之匯款係其與艾連佳公司間之債務關係，與被上訴人
    個人無關，上訴人自無庸代被上訴人償還該公司之債務。再
    者，被上訴人於成立調解後，未依約保密，反任意將離婚內
    容洩露予伊之父母、女兒等人，伊已寄發存證信函解除契約
    ，自不再受系爭離婚協議書之拘束等語，資為抗辯。其上訴
    聲明：(1)原判決不利於上訴人部分廢棄。(2)前開廢棄部分，
    被上訴人在第一審之訴駁回。
三、查兩造於96年8月2日在台灣台北地方法院家事法庭成立調解
    ，其調解筆錄記載調解成立內容為：「一、兩造同意離婚，
    並至戶政機關辦理離婚登記。二、兩造同意台北市○○○○
    里○○街17巷2號6樓之房地為兩造共同所有。三、相對人（
    即上訴人）同意將台灣御冠企業有限公司之股份轉讓予聲請
    人（即被上訴人），兩造同意上海御冠窗飾股份有限公司之
    股份全歸相對人所有，若聲請人擁有上海御冠窗飾股份有限
    公司股份，聲請人同意轉讓予相對人。四、相對人同意替聲
    請人償還債務，金額為新台幣肆佰萬元範圍以內，其中指定
    新台幣貳佰萬元必須償還聲請人積欠其父親之債務。五、兩
    造同意拋棄剩餘財產分配請求權。六、兩造同意就離婚協議
    內容予以保密。（下略）」。兩造並於同日簽訂離婚協議書
    ，其條件即如上述6項內容。被上訴人持該調解筆錄聲請辦
    理所有權移轉登記，經台北市大安地政事務所以土地建物持
    分不明，通知補正，被上訴人逾期未為補正，該地政事務所
    乃依土地登記規則第57條第1項第4款規定予以駁回。此為兩
    造所不爭執，並有調解筆錄及離婚協議書、台北市大安地政
    事務所土地登記案件補正通知書、駁回通知書可稽（見97年
    度家調字第1113號卷第8至12頁）。
四、被上訴人主張兩造已於系爭調解筆錄及離婚協議書約定系爭
    房地為兩造共同所有，且上訴人同意代被上訴人償還積欠被
    上訴人父親彭雲池之債務200萬元，爰依系爭調解筆錄及離
    婚協議書請求上訴人履行協議等語。上訴人則以前詞置辯。
    經查：
(一)按當事人就未聲明之事項或第三人參加和解成立者，得為執行
  名義。民事訴訟法第380條之1定有明文。其立法理由明載：「
  訴訟進行中，於實務上時有併就當事人訴訟標的外之事項，或
  第三人依第377條第2項規定參加而成立和解者，惟訴訟上成立
  之和解，依第380條第1項規定，僅於當事人間就已聲明之事項
  ，有與確定判決同一之效力。然為謀求當事人間之紛爭得以有
  效解決，並加強和解功能俾達到消弭訟爭之目的，就當事人間
  未聲明之事項或第三人參加，而以給付為內容所成立之和解，
  雖無與確定判決同一之效力，亦宜賦予執行力，爰增訂本條規
  定。至於當事人就未聲明之事項，或與參加和解之第三人間所
  成立之和解，如嗣後發生爭執時，因其非原訴訟範圍，故當事
  人不得請求繼續審判，惟得另依適當之訴訟方式處理，例如訴
  請確認和解所成立之法律關係不存在，或請求返還已依和解內
  所為之給付。」，足見就未聲明事項所為和解，並不具既判力
  。又調解成立者，與訴訟上和解有同一之效力，此觀民事訴訟
  法第416條第1項規定甚明。是就未聲明事項所為調解，亦應類
  推適用民事訴訟法第380條之1規定，僅得為執行名義，而不具
  既判力。查被上訴人前依民法第1052條規定訴請與上訴人離婚
  ，經原法院以96年度家調字第366號受理，嗣兩造於96年8月2
  日於原法院成立調解，除同意離婚外，並就兩造財產分配達成
  共識，此據本院調閱前開調解卷宗查明無訛。是系爭調解筆錄
  第2項、第4項約定系爭房地為兩造共同所有及上訴人代償被上
  訴人對彭雲池債務200萬元部分，均不在被上訴人原起訴聲明
  範圍內，揆諸前揭說明，此部分調解筆錄自不具既判力。茲因
  兩造對調解內容及履行有所爭議，被上訴人提起本件訴訟，自
  無違一事不再理原則。況被上訴人於本件尚依離婚協議書為請
  求，與系爭調解筆錄為各別之請求權基礎。是上訴人辯稱被上
  訴人不得更行起訴云云，容屬誤會。
(二)查系爭調解筆錄之調解成立內容第2項及離婚協議書第4條第2
  項均記載：「兩造同意台北市○○○○里○○街17巷2號6樓之
  房地為兩造共同所有。」（見97年度家調字第1113號卷第8、9
  頁），證人即前開離婚事件被上訴人之訴訟代理人乙○○於本
  院結證稱：當時在談調解時，我認知是大家一人一半，後來調
  解委員及書記官在擬調解筆錄時，我們認為筆錄文字也有表達
  到我們的意思，因為如果沒有寫應有部分的話，就是一人一半
  ，法律也是這樣規定等語（見本院卷第84、85頁）。參諸民法
  第817條第2項規定「各共有人之應有部分不明者，推定其為均
  等。」，益徵證人乙○○所言應堪信實。從而，被上訴人依前
  開協議請求上訴人將其就系爭房地應有部分之1/2移轉予被上
  訴人，即有理由。
(三)上訴人雖辯稱前開協議係私自創設物權，違反物權法定主義，
  應屬無效，且所謂「兩造共同所有」係指兩造對系爭房地均有
  權利，可自由居住，而其性質非分別共有，亦非公同共有，在
  未終止「共同所有」前，被上訴人不得分割或分管云云，並舉
  證人丁○○之證言為佐。但查，系爭調解筆錄及離婚協議書已
  明文約定系爭房地為兩造共同「所有」，顯見兩造係就系爭房
  地之「所有權」為約定，證人即上訴人於前開離婚事件訴訟代
  理人丁○○亦自承依字面觀之，確有一人一半之意（見本院卷
  第85頁），上訴人辯稱此指兩造可自由居住系爭房地，核與文
  義明顯不符。又前開約定內容為兩造分別共有系爭房地，應有
  部分均等，並未悖於現行民法物權規定，且被上訴人係請求上
  訴人依約將其應有部分之辦理所有權移轉登記，與分割、分管
  無涉。是上訴人所辯，均無可取。
(四)次查，系爭調解筆錄之調解成立內容第4項及離婚協議書第4條
  第4項均約定：上訴人同意替被上訴人償還債務，金額為400萬
  元範圍以內，其中指定200萬元必須償還被上訴人積欠其父親
  之債務（見97年度家調字第1113號卷第8、9頁）。證人乙○○
  、丁○○亦證稱當時約定之意即是上訴人共要代被上訴人償還
  400萬元範圍內之債務，其中200萬元是要還給被上訴人父親彭
  雲池（見本院卷第85頁）。上訴人雖辯稱彭雲池係借款予訴外
  人艾連佳有限公司，伊無義務代艾連佳有限公司償還云云。然
  查，證人即被上訴人父親彭雲池於原審證稱係被上訴人個人向
  伊借款等語（見原審卷第114頁），被上訴人於94年2月16日所
  書借據亦記載：「茲因立借據人丙○○先生因艾連佳有限公司
  財務周轉需要，向債權人彭雲池先生借款，新台幣貳佰萬元整
  ，於民國94年2月16日匯入艾連佳有限公司活期存款帳戶內，
  特立此據。」（見97年度家調字第1113號卷第13頁），顯見被
  上訴人係因經營艾連佳有限公司周轉需要，而以個人名義向其
  父彭雲池借款，是借款關係應存在於被上訴人個人與彭雲池之
  間。則被上訴人依前揭約定請求上訴人代其向彭雲池償還200
  萬元債務，自屬有據。
(五)上訴人另辯稱被上訴人未信守保密約定，將離婚消息洩漏予父
  母、女兒、兄長等人，伊已發函解除契約云云，並提出存證信
  函為佐（見原審卷第29、30頁），然此為被上訴人所否認。查
  系爭調解筆錄之調解成立內容第6項及離婚協議書第4條第6項
  固均記載：兩造同意就離婚協議內容予以保密（見97年度家調
  字第1113號卷第8、9頁），惟此與前揭共同所有及代償約定並
  非立於對待給付地位。況兩造業依協議辦妥離婚登記，上訴人
  主張解除契約，顯於法未合。
五、從而，被上訴人依系爭調解筆錄及離婚協議書約定，請求上
    訴人將如原判決附表所示不動產應有部分各1/2，辦理所有
    權移轉予被上訴人，暨代被上訴人給付彭雲池200萬元，洵
    屬有據，應予准許。原審判命上訴人為前開給付，並無不合
    。上訴意旨指摘原判決不當，求予廢棄改判，為無理由，應
    予駁回。又被上訴人於歷次書狀及陳述均清楚表示係請求上
    訴人代其償還積欠彭雲池之債務200萬元，其訴之聲明雖未
    載明，然無礙其真意之認定，為臻明確，爰將原判決主文第
    2項更正如主文第3項所示，併此敘明。
六、據上論結，本件上訴為無理由，依民事訴訟法第449條第1項
    、第78條，判決如主文。
中    華    民    國    99    年    8     月    25    日
                    民事第一庭
                        審判長法  官  林金吾
                              法  官  黃莉雲
                              法  官  盧彥如
正本係照原本作成。
如不服本判決，應於收受送達後20日內向本院提出上訴書狀，其
未表明上訴理由者，應於提出上訴後20日內向本院補提理由書狀
（均須按他造當事人之人數附繕本）上訴時應提出委任律師或具
有律師資格之人之委任狀；委任有律師資格者，另應附具律師資
格證書及釋明委任人與受任人有民事訴訟法第466條之1第1項但
書或第2項（詳附註）所定關係之釋明文書影本。如委任律師提
起上訴者，應一併繳納上訴審裁判費。
中    華    民    國    99    年    8     月    25    日
                              書記官  鄭兆璋
附註：
民事訴訟法第466條之1（第1項、第2項）：
對於第二審判決上訴，上訴人應委任律師為訴訟代理人。但上訴
人或其他法定代理人具有律師資格者，不在此限。
上訴人之配偶、三親等內之血親、二親等內之姻親，或上訴人為
法人、中央或地方機關時，其所屬專任人員具有律師資格並經法
院認為適當者，亦得為第三審訴訟代理人。

司法院資訊處製作；財團法人民間司法改革基金會備份。
